【裁判字號】    91,訴,4407
【裁判日期】    921231
【裁判案由】    商標異議
【裁判全文】
臺北高等行政法院判決                            九十一年度訴字第四四○七號
                              .
    原      告  甲○○
    訴訟代理人  乙○○
    被      告  經濟部智慧財產局
    代  表  人  蔡練生（局長）
    訴訟代理人  丁○○
    參  加  人  德商．亨克爾股份兩合公司
                (Henkel.
                              .
    代  表  人  安德列格瑞凡伯.
                （資深合夥律師）
                (Andrea.
                torff)
                殷格瑪波沛副.
                (Ingoma.
    訴訟代理人  丙○○
    複代 理 人  許淑華律師
右當事人間因商標異議事件，原告不服經濟部中華民國九十一年八月二十八日經訴字
第○九一○六一二一○二○號訴願決定，提起行政訴訟，並經本院裁定允許參加人獨
立參加本件被告之訴訟。本院判決如左：
    主  文
原告之訴駁回。
訴訟費用由原告負擔。
    事  實
壹、事實概要：
    緣原告前於民國（以下同）八十九年七月二十一日以「FA-III」 商標，指定使用
    於當時商標法施行細則第四十九條所定商品及服務分類表第三類之化妝品、燙髮
    液、染髮劑、人體用清潔劑、香料、茶浴包商品，向被告申請註冊，經被告核准
    列為審定第九六四八九三號商標（以下簡稱系爭商標，如附圖一）。嗣參加人以
    系爭商標有違商標法第三十七條第七、十二款之規定，對之提起異議，並檢具註
    冊第六三四一二七、六四三二三四號「FA & Device」 商標及第七六九六五五號
    「Fa Spirit of Freshness and device」 商標（以下合稱據以異議商標，如附
    圖二）為證據。案經被告審查，認系爭商標與據以異議商標圖樣構成近似，有違
    商標法第三十七條第十二款之規定，以九十一年四月十二日中台異字第九○一六
    九八號商標異議審定書為系爭商標之審定應予撤銷之處分。原告不服，提起訴願
    ，遭駁回後，遂向本院提起行政訴訟，本院因認本件撤銷訴訟之結果，參加人之
    權利或法律上利益將受損害，乃依行政訴訟法第四十二條第一項規定，依聲請裁
    定允許參加人獨立參加本件被告之訴訟。
貳、兩造聲明：
一、原告聲明：
    原告未於言詞辯論期日到場，據其提出之書狀，聲明求為判決訴願決定及原處分
    均撤銷。
二、被告聲明：求為判決如主文所示。
、兩造爭點：
    系爭商標與據以異議商標是否構成近似？有無違反系爭商標異議審定時商標法第
    三十七條第十二款規定？
一、原告陳述：
    原告未於言詞辯論期日到場，據其提出之書狀，陳述如左：
１、按商標圖樣「相同或近似於他人著名之商標或標章，有致公眾混淆誤認之虞者」
    及「相同或近似於他人同一商品或類似商品之註冊商標者」不得申請註冊，固為
    商標法第三十七條第一項第七款及第十二款所明定。所謂著名商標或標章，指有
    客觀證據足以認定該商標或標章已廣為相關事業或消費者所普遍認知者，復為商
    標法施行細則第三十一條第一項所明定。又商標有無致公眾混淆誤認之虞應審酌
    商標之知名度、商標圖樣之近似程度、商標圖樣的創意性、使用商標之事實及時
    間等因素綜合判斷之，另商標或標章本身相同或近似於他人之商標或標章，依一
    般社會通念及市場交易情形有使一般商品購買人或特定商品購買人產生誤信誤認
    之疑慮，又本款之適用，指以不公平競爭之目的，非出於自創而抄襲他人已使用
    之商標或標章申請註冊並有致公眾誤認之虞者；所襲用者不以著名商標或標章而
    使用於同一或類似商品為限，固復為商標法施行細者第三十一條所明定。惟本款
    之適用應以系爭商標之申請註冊有襲用他人先使用之商標，並有致一般商品購買
    人對其所表彰之商品來源或出處發生混淆誤認之虞為前提要件，又當事人主張有
    利於己之事實應負舉證責任，亦為民事爭訟舉證責任分配之原則，故參加人主張
    本件系爭商標有前揭法規之適用，自應提出系爭商標之申請註冊有襲用意圖暨有
    致混淆誤認之虞之積極有利證據，否則即無該款規定之適用。
２、原告詳細研判訴願決定書內容，發現被告所為處分顯屬違法不當且有諸多矛盾之
    處，茲駁斥如后：
(1)、本件原告係以代理銷售品牌「Fantastic Aromatic及圖」之經銷商，其為拓展其
    銷售商品及網路，特以其代理之上述品牌各開頭「F」、「A」作為欲發展之化妝
    品、燙髮液、香料．．．等自創品牌，如附件二台灣文筆機構出版之禮品贈品採
    購指南八十九年冬季版中第三六四頁，附件三所示係為原告將其商標使用於指定
    化妝品（保養品）之態樣，故自有其由來，而非故意抄襲仿照。由附件三所示，
    與參加人所舉證之商標使用於商品包裝上，兩者不管異時異地觀察，亦不會有造
    成消費者混淆誤認之情事，就參加人目前使用之商標「Fa」圓胖形之英文字體及
    於右下角搭配流線形二葉片作襯托與本件之商品名稱「FA-III」 兩者意匠設色不
    同，而圖形構成又差別顯著，即以兩商標名稱而論，字數多寡不一，以隔離的觀
    察，無論在外觀上、名稱上或觀念上，均難謂有混同誤認之虞，而有為違前揭法
    條規定之情形。
(2)、按商標圖樣「相同或近似於他人同一商品或類似商品之註冊商標者」不得申請註
    冊，固為商標法第三十七條第十二款所明定，然查系爭商標與據以異議商標就外
    觀文字、圖形、記號或其聯合式，以其構圖字體形狀、大小、排列、設色等構成
    元素呈現於外在可為人視覺感受之部分與意匠文字之字義、上下文關係及其與產
    品之關係等等相較，兩圖樣簡繁有別，且非為近似之商標，況商品分類第三類亦
    有相同本件案例之註冊商標及申請在先之近似「FA」英文字體，如附件四所列示
    ：註冊第一○四二九五號「益髮YIFA」、註冊第九六一五九號「舒髮SHU FA」、
    註冊第九○二五四九號「YING FA」、註冊第二○三二六七號「羨髮及圖 HSIEN
    FA」、註冊第六六三三八三號「葳妮髮 WEI NI FA」、註冊第六一三五一二號「
    FA：GE」、註冊第六七一八七四號「誘髮及圖 YU FA」、註冊第七九八一三六號
    「髮鐵及圖FA"TIE"」、註冊第九一五二二○號「髮藝FA-YENG」、註冊第一○○
    一一九號「新發及圖SHIN FA」、註冊第五四六二五四號「花莎妮及圖 FA SA NE
    」、註冊第九三五一八一號「髮皇FA HWANG」，由上述可知以英文字「FA」為商
    標設計者，已不下多家申請人，也因「FA」同中國文字「花」、「髮」、「發」
    、「法」的譯音詞，如附件五所示，而非首創或特殊商標，且尤以商品分類第三
    類較常顯現，故此應認定為「弱勢商標」，而應就商業形態整體觀之作判斷有無
    「近似」。由於商標具有強烈的區域屬性，同一商標在同一區域可能是通用名詞
    ，例如「VASELINE 凡士林」 在西德、瑞士是通用名詞，在美國卻是一個有效商
    標，拖拉機在大陸使用「鐵牛」是一個絕妙的好商標，但在台灣用閩南語稱呼「
    鐵牛」就是拖拉機的商品名稱，正如閩南語的「鐵馬」就是「自行車」；由此得
    知「 FA 」在台灣此區域及相當「花」、「髮」、「發」、「法」的譯音詞，而
    在此類型商品中，亦常被用來當作商標名稱。
(3)、就於同一商品或類似商品申請相同或近似之商標者，如上述金美克能化學製藥股
    份有限公司所申請之「益髮YIFA」商標及藝龍企業有限公司所申請之「誘髮及圖
    YUFA」，就其二者中的外文字觀之，也只於第二字「I」、「U」之差異而已，但
    亦經被告核准併存列多時；另由廖學賢註冊第七一六○○四號「SK」與美商寶鹼
    公司所註冊第六一三四七四號「SK-II」 亦是與本件相同案例說明，亦為外文字
    「SK」與符號「-」及羅馬數字「II」 之差異而已，而被告以「案情有別」做為
    論結，實難甘服於原告，只有令人產生對法律之不公平性之質疑，對任何讀書之
    人從字義上即可知之端倪。
(4)、再者，商標意義相同而外觀不近似而併存於市場上者，如由德誠食品所註冊第九
    二九○三號「紅人及（A．1．）」與味王股份有限公司所註冊第一九六五五九號
    「味王及圖 A-ONE」，如依照八十九年二月被告員工消費合作社編印中之商標近
    似審查基準第一條：商標在外觀、觀念或讀音方面有一近似者，即為近似之商標
    。且於第二三○頁第三條第六款舉例說明：「五號」與「NO.5」、「三九牌」與
    「999」等，但上述案件「A．1．」與「A-ONE」亦經本院終局判決為不構成近似
    之認定，理由係謂「1」為阿拉伯數字，而「ONE」係為英文字，故不管其讀音及
    外觀均有所不同而作此定讞，然從其他觀之，本院審究此案時，卻否認其觀念是
    否構成近似，就當時教育程度，任何人幾可認定「1」等於「ONE」；由此，人為
    的判定亦會造成角度看法的不同，而產生同一近似案例有一合法、一非法之矛盾
    結果。由上述諸多案例觀之，商標是否近似，主要可從其外觀、讀音、及觀念在
    交易上所呈現之整體印象判斷，而不得將其組成部分任意割據，故應先對商標之
    全體為通體觀察。在此應加以澄清的是，商標之整體印象固然可能受到其外觀、
    讀音、或觀念之一強烈支配，進而使得系爭商標構成近似。但這並不表示，系爭
    商標外觀、讀音、及觀念中一項近似，即當然構成近似。縱然，本院於審究案情
    時，常以「案情有別」來作判斷及搪塞之詞，但就以「SK」與「SK-II」 為例，
    對照本件「FA-III」與「Fa及圖」 ，並同時於同一商品或類似商品之註冊者，故
    何有案情有別之說，實有令人產生執法不公之想。
３、綜上所述，原告所持之理由，尚難證明本件有抄襲及不思自創而故意仿冒參加人
    商標之嫌，是以原告以「FA-III」 作為商標圖樣申請註冊，顯無違反首揭商標法
    第三十七條第七款、第十二款之規定，爰請判決如原告訴之聲明。
二、被告陳述：
１、按商標圖樣相同或近似於他人同一商品或類似商品之註冊商標者，不得申請註冊
    ，為商標法第三十七條第十二款所明定。而商標圖樣之近似，以具有普通知識經
    驗之購買人，於購買時施以普通所用之注意，有無混同誤認之虞判斷之，復為商
    標法施行細則第十五條第一項所明定。
２、本件系爭審定第九六四八九三號「FA-III」商標圖樣係由外文「FA」與符號「-」
    及羅馬數字「III」所構成，與參加人據以異議之註冊第六三四一二七、六四三二
    三四號「FA & Device」商標及第七六九六五五號「Fa Spirit of Freshness a-
    nd device」商標圖樣相較，二者均有明顯之外文「FA」，僅字母「A」為大小寫
    之別，外觀上，「FA」予消費者之深刻印象至為醒目，此外，並無結合其他足以
    與前述據以異議商標區辨之圖樣，則異時異地隔離觀察，客觀上，應有使一般商
    品購買人產生混同誤認之虞，屬構成近似之商標。且二者復均有指定使用於化妝
    品、燙髮液、染髮劑、人體用清潔劑等同一或類似商品，自有首揭法條規定之適
    用。至原告所舉含有外文「FA」在內之多件註冊商標乙節，核其商標圖樣之構圖
    繁簡與本件不同，且基於商標審查個案拘束原則，尚不得執為有利於本件之論據
    。又本件商標既應依商標法第三十七條第十二款規定撤銷其審定，其是否尚有違
    同法條第七款規定，自無庸審究。
３、綜上所述，被告之原處分洵無違誤，請判決如被告答辯之聲明。
三、參加人陳述：
１、按「商標圖樣相同或近似於他人同一商品或類似商品之註冊商標者」，不得申請
    註冊，為商標法第三十七條第十二款所明定。所謂商標近似與否，應就其主要部
    分隔離觀察以為判定之標準，縱兩商標對照比對能見其差別，倘異時異地隔離觀
    察則不易見，而有引致他人發生混同誤認之虞者，則不得謂非近似之商標，迭經
    行政法院著有判例可稽。故商標圖樣在外觀、觀念或讀音方面有一近似者，即為
    近似之商標；商標圖樣上之中文或外文有一完全相同者，為外觀近似，復為行政
    院台經字第一八○六八號函准修正備查之商標近似審查基準一及二之(五)所明定
    。
２、參加人在我國已有第六六五六一號、第六三四一二七號及第六四三二三四號「FA
     & DEVICE」商標、第三一三○○○號「FA & DEVICE（SOFT）」聯合商標、第三
    一三○○一號「FA & DEVICE（FRESH）」聯合商標及第七六九六五五號「FA SP-
    IRIT OF FRESHNESS AND DEVICE」聯合商標註冊在案，且皆指定使用於商標法施
    行細則第四十九條第三類之化粧品、香水、洗髮精、香皂、沐浴乳、護髮劑、人
    體用除臭劑．．．等商品，現仍在有效專用期間中。
３、本件系爭商標與據以異議商標相較，無論在外觀或觀念上均極為近似，是系爭商
    標與據以異議商標應屬近似之商標︰
(1)、就外觀方面︰本件系爭商標與據以異議系列商標之主要部分「FA」相較之下，二
    商標均有相同之外文「FA」，異時異地隔離觀察，實有致一般消費者產生混淆誤
    認之虞。
(2)、就觀念方面︰系爭商標圖樣設計之構思，與據以異議商標圖樣之構思如出一轍，
    勢必使一般消費大眾誤以為系爭「FA-III」 商標之商品是參加人授權給原告於我
    國推出之「FA」系列商標之第三代商品。
４、系爭商標指定使用於化粧品、燙髮液、染髮劑、人體用清潔劑、香料、茶浴包等
    商品，與據以異議商標指定使用於化粧品、香水、洗髮精、香皂、沐浴乳、護髮
    劑、人體用除臭劑．．．等商品均屬於相同或類似之商品。系爭商標與據以異議
    商標不僅於外觀及觀念上均極為近似，所指定之商品復屬相同，則系爭商標已違
    反首揭商標法第三十七條第十二款之規定而不准註冊。
５、按商標圖案「相同或近似於他人著名之商標或標章，有致公眾混淆誤認之虞者」
    ，不得申請註冊，為商標法第三十七條第七款所明定。本條款之適用，指以不公
    平競爭之目的，非出於自創而抄襲他人已使用之商標或標章申請註冊並有致公眾
    誤信之虞者。所謂「有致公眾誤認誤信之虞」，則以商標本身有使人誤認其所表
    彰之商品性質、品質、產地或商標之使用，有使人誤認其為他人所生產、製造、
    加工、揀選、批售、經紀而購買之虞，即有其適用﹙改制前行政法院七十二年判
    字第三五○號裁判參照﹚。是以，上述條款規範意旨在保護消費者之利益，使消
    費者免於因受詐欺而誤購非消費者所認同商標之商品。
６、外文「FA」係第三人首創著名「FA & DEVICE」、「FA & DEVICE（SOFT）」、「
    FA & DEVICE（FRESH）」及「FA SPIRIT OF FRESHNESS AND DEVICE」 系列商標
    ，除已在世界各國取得註冊外，並在我國取得第六六五六一、六六五九○、三一
    三○○○、三一三○○一、三一七一四八、三一七一四九、六三四一二七、六四
    三二三四及七六九六五五號等商標之註冊。經由參加人長期之宣傳與廣告，上述
    「FA & DEVICE」、「FA & DEVICE（SOFT）」、「FA & DEVICE（FRESH）」及「
    FA SPIRIT OF FRESHNESS AND DEVICE」 系列商標在化粧品、香水、沐浴用品、
    人體用除臭劑等多項商品上已成為國際間及我國消費者所熟知之著名商標。據以
    異議系列商標之著名性均可從參加人於原異議階段所提供之附件證據得到佐證，
    因此據以異議商標系列實已為我國及世界各國之消費者所熟知及喜愛，並已達著
    名商標之列，殆無疑義。
７、本件原告係惡意抄襲參加人馳名國際之著名商標之事實至為顯然，倘若本件據以
    異議商標非為盛譽卓著之商標，何足使人萌生抄襲剽竊之動機，倘准其註冊，顯
    有致公眾混淆誤認之虞，故系爭商標自有首揭商標法第三十七條第七款之適用而
    不得申請註冊。尤其原告以酷似於參加人據以異議「FA & DEVICE」、「FA & D-
    EVICE（SOFT）」、「FA & DEVICE（FRESH）」及「FA SPIRIT OF FRESHNESS A-
    ND DEVICE」 系列商標之主要外文「FA」而作為自己商標圖樣之設計基礎，衡諸
    一般經驗法則，倘非刻意抄襲仿冒，實難巧合萌生幾近相同之構想，故系爭商標
    亦有商標法第三十七條第七款之適用而不得申請註冊。
８、綜上所述，系爭商標實已違反商標法第三十七條第七款及第十二款之規定而不應
    准其註冊，原告之訴實無理由，請判決駁回原告之訴。
    理  由
一、本件原告經合法通知，未於言詞辯論期日到場，核無行政訴訟法第二百十八條準
    用民事訴訟法第三百八十六條各款所列之情事，爰依被告之聲請，由其一造辯論
    而為判決，合先敘明。
二、按商標圖樣「相同或近似於他人同一商品或類似商品之註冊商標者」，不得申請
    註冊，為系爭商標異議審定時商標法第三十七條第十二款所明定。而衡酌兩商標
    是否近似，以具有普通知識、經驗之購買人於購買時施以普通所用之注意，有無
    混同誤認之虞判斷之，同法施行細則第十五條第一項亦定有明文。
三、本件原告前於八十九年七月二十一日以「FA-III」 商標，指定使用於當時商標法
    施行細則第四十九條所定商品及服務分類表第三類之化妝品、燙髮液、染髮劑、
    人體用清潔劑、香料、茶浴包商品，向被告申請註冊，經被告核准列為審定第九
    六四八九三號商標（即系爭商標）。嗣參加人以系爭商標有違商標法第三十七條
    第七、十二款之規定，對之提起異議，並檢具註冊第六三四一二七、六四三二三
    四號「FA & Device」 商標及第七六九六五五號「Fa Spirit of Freshness and
    device」商標（即據以異議商標）為證據。案經被告審查，認系爭商標與據以異
    議商標圖樣相較，二者均有明顯之外文「FA」，僅字母「Ａ」為大小寫之別，外
    觀上，予消費者之深刻印象至為醒目，此外，並無結合其他足以與據以異議商標
    區辨之圖樣，客觀上於異時異地隔離觀察之際，有使一般消費者產生混同誤認之
    虞，應屬構成近似之商標；又二者皆指定使用於化妝品、燙髮液、染髮劑、人體
    用清潔劑等同一或類似商品，揆諸前揭說明，本件系爭商標之申請註冊，有違商
    標法第三十七條第十二款之規定。另系爭商標既應依首揭法條之規定撤銷其審定
    ，則其是否尚有違同條第七款規定，即毋庸再予審究，乃以九十一年四月十二日
    中台異字第九○一六九八號商標異議審定書為系爭商標之審定應予撤銷之處分。
    原告不服，循序提起訴願及本件行政訴訟。
四、原告於本件行政訴訟中訴稱，系爭商標與據以異議商標就外觀文字、圖形、記號
    或其聯合式，以其構圖字體形狀、大小、排列、設色等構成元素呈現於外在可為
    人視覺感受之部分與意匠文字之字義、上下文關係及其與產品之關係等等相較，
    兩商標圖樣簡繁有別，非為近似之商標，故原處分所為系爭商標之審定應予撤銷
    之處分，自有失誤不當之處云云。惟查：
１、系爭審定第九六四八九三號「FA-III」商標圖樣係由外文「FA」與符號「-」及羅
    馬數字「III」所構成，與參加人據以異議之註冊第六三四一二七、六四三二三四
    號「FA & Device」商標及第七六九六五五號「Fa Spirit of Freshness and d-
    evice」 商標圖樣相較，二者皆有醒目之外文「FA」字母，僅其「A」與「a」大
    小寫些微之差異，外觀上，「FA」予消費者之印象至為深刻，此外，並無結合其
    他足以與據以異議商標區辨之圖樣，則異時異地隔離觀察，外觀上、觀念上，難
    謂無致具普通知識經驗之一般商品購買人於購買時產生混淆誤認之虞，應屬構成
    近似之商標；且均指定使用於化妝品、燙髮液、染髮劑、人體用清潔劑等同一或
    類似商品，自有首揭法條規定之適用。
２、原告所舉含有外文「FA」在內之多件註冊商標等案例，核其商標圖樣之構圖繁簡
    與本件不同，且基於商標審查個案拘束原則，尚不得執為有利於本件之論據。
３、本件系爭商標既應依商標法第三十七條第十二款規定撤銷其審定，其是否尚有違
    同法條第七款規定，自無庸審究。
五、綜上所述，原告之陳詞均不可採，則被告所為系爭商標之審定應予撤銷之處分，
    揆諸首揭規定，並無違誤，訴願決定予以維持，亦無不合。原告徒執前詞，訴請
    撤銷訴願決定及原處分，並無理由，應予駁回。
六、本件事證已臻明確，兩造其餘攻擊防禦方法與本件判決結果不生影響，故不逐一
    論述，併此敘明。
據上論結，本件原告之訴為無理由，爰依行政訴訟法第九十八條第三項前段、第二百
十八條，民事訴訟法第三百八十五條第一項前段判決如主文。
中    華    民    國      九十二      年      十二      月    三十一    日
                              臺 北 高 等 行 政 法 院 第 二 庭
                                    審 判 長 法    官 徐瑞晃
                                             法    官 李得灶
                                             法    官 吳慧娟
右為正本係照原本作成。
如不服本判決，應於送達後二十日內，向本院提出上訴狀並表明上訴理由，如於本判
決宣示後送達前提起上訴者，應於判決送達後二十日內補提上訴理由書（須按他造人
數附繕本）。
中    華    民    國      九十二      年      十二      月    三十一    日
                                             書 記 官 劉道文


司法院資訊處製作；財團法人民間司法改革基金會備份。
